【裁判字號】    97,台上,2237
【裁判日期】    971023
【裁判案由】    請求損害賠償
【裁判全文】
最高法院民事判決            九十七年度台上字第二二三七號
上  訴  人  亞泰金屬工業股份有限公司
法定代理人  丙○○
訴訟代理人  魏順華律師
上  訴  人  甲○○
            卡文企業有限公司
兼上列一人
法定代理人  乙○○
共      同
訴訟代理人  陳恩民律師
            魏翠亭律師
上列當事人間請求損害賠償事件，兩造各自對於中華民國九十七
年三月二十六日台灣高等法院第二審判決（九十六年度重上字第
二九四號），提起上訴，本院判決如下：
   主  文
原判決關於駁回上訴人亞泰金屬工業股份有限公司請求上訴人甲
○○、卡文企業有限公司連帶給付新台幣三百八十萬六千元本息
之訴及該訴訟費用部分廢棄，發回台灣高等法院。
上訴人甲○○、卡文企業有限公司及乙○○之上訴均駁回。
第三審訴訟費用，關於駁回上訴人甲○○、卡文企業有限公司及
乙○○之上訴部分，由上訴人甲○○、卡文企業有限公司及乙○
○連帶負擔百分之十二，餘由上訴人甲○○及卡文企業有限公司
連帶負擔。
   理  由
本件上訴人亞泰金屬工業股份有限公司（下稱亞泰公司）主張：
原在伊公司程式設計部門擔任副工程師之對造上訴人甲○○（下
稱甲○○）與伊簽訂切結書（下稱系爭切結書），保證其在任職
期間及離職後三年內不外洩機密予伊公司以外及伊公司無關之人
員。詎甲○○於民國八十五年三月三十一日離職後，竟將伊營業
機密即製造含浸處理機之技術，洩漏予其所負責於同年八月十七
日設立之另一對造上訴人卡文企業有限公司（下稱卡文公司），
以製造並販賣與伊所生產含浸處理機功能相同之機器共十二台（
詳如原判決附表「下稱附表」所示），除伊另件請求賠償之一台
外，致伊受有新台幣（下同）五千七百九十萬元之損害。依營業
秘密法第十二條第一項及民法第二十八條之規定，伊自得請求甲
○○及卡文公司連帶賠償。而卡文公司之負責人於八十五年十月
十一日變更為甲○○之妻即對造上訴人乙○○（下稱乙○○），
依公司法第二十三條第二項之規定，乙○○亦應與卡文公司負連
帶賠償之責等情。爰求為命甲○○及卡文公司連帶給付伊二千零
九十三萬三千元，及自起訴狀繕本送達翌日起計付法定遲延利息
；乙○○應就其中二百萬元本息部分與卡文公司負連帶給付之責
，如甲○○或卡文公司給付時，乙○○免給付義務之判決（亞泰
公司超過前開本息部分之請求，已受敗訴判決確定；對於乙○○
之上訴部分，本院另以裁定駁回）。
甲○○、卡文公司及乙○○等三人（下稱甲○○等三人）則以：
甲○○被訴之犯罪事實僅限於八十六年五月販賣予訴外人聯達電
子工業股份有限公司（下稱聯達公司）之實驗型機器一台，亞泰
公司就此犯罪事實以外之本件原因事實提起刑事附帶民事訴訟，
自非合法。系爭切結書中之保密約定，其限制範圍過廣，且亞泰
公司亦無合理之補償，與公序良俗有違，應為無效。亞泰公司製
造含浸處理機之技術為習知技術，已屬一般涉及該類資訊之人所
知者，並非營業秘密。況亞泰公司對此技術之合法權利，依其與
訴外人美商WALTER E BUSKE WOLVERINE CORPORATION之授權契約
約定，於七十六年或七十八年間已告消滅。而亞泰公司既未舉證
證明上開技術係其自行研發，即無權利被侵害之可言。亞泰公司
於八十五年十月十一日前已知悉伊侵權之行為，乃其遲至八十九
年七月一日始提起本件訴訟，就伊於八十七年六月三十日前之販
賣行為，縱為侵權行為，亦已罹於時效而消滅。卡文公司生產之
含浸處理機包括自行研發且取得專利權之烤箱，與亞泰公司所製
造之含浸處理機並非全然相同，故亞泰公司之訂單佚失與卡文公
司產銷含浸處理機並無相當因果關係。縱有相當因果關係，亞泰
公司主張之侵權事實，其中已逾保密期間或與買受人解除契約部
分，亦無權利被侵害而受有損害等語，資為抗辯。
原審以：原審刑事庭以九十年度上易字第一五二七號判決判處甲
○○洩漏工商秘密罪刑確定（下稱系爭刑事案件），係因甲○○
將亞泰公司製造含浸處理機之技術洩漏予卡文公司，是亞泰公司
因卡文公司利用該技術製造並販賣如附表所示之機器（另件請求
賠償之一台除外）而受損害，自得依刑事訴訟法第四百八十七條
第一項之規定，於系爭刑事案件之訴訟程序附帶提起民事訴訟。
甲○○自八十二年六月十五日起至八十五年三月三十一日止受僱
於亞泰公司，先後擔任該公司程式設計部門助理工程師或副工程
師，參與亞泰公司所生產含浸處理機之設計與製造過程，並經手
購買機器之客戶名單，且於到職當日書立系爭切結書，保證任職
期間及離職後三年內不外洩機密予亞泰公司以外及該公司無關之
人員等情，為兩造所不爭，並有切結書可稽，自屬真實。而亞泰
公司製造含浸處理機之技術係該公司賴以存續之營業秘密，倘外
流將使亞泰公司遭受難以回復之損害，甚至倒閉，故該公司限制
員工離職後，不得洩漏此營業秘密，應為法之所許，且保密契約
之效力亦不因其未限制區域而受影響。雖甲○○等三人抗辯：亞
泰公司製造含浸處理機之技術非屬營業秘密法所保護之營業秘密
，且該公司對此技術亦無合法權利云云，但查亞泰公司製造含浸
處理機之技術，非一般涉及該類資訊之人所能知曉，有台北市機
械技師公會鑑定報告及附於系爭刑事案卷內之台北市機械技師公
會九十一年一月二十三日北機技六字第二八一號函足憑，且由甲
○○甫進入亞泰公司即簽訂保證保密之系爭切結書以觀，益徵上
開技術確非一般涉及該類資訊之人所能知曉。而依據訴外人即亞
泰公司之告訴代理人高萬財及甲○○在系爭刑事案件偵審中之指
訴或供述，以及附於該刑事案卷內之照片，顯示亞泰公司放置設
計圖之圖案櫃及圖案櫃之入口皆有上鎖等，亞泰公司既對製造含
浸處理機之技術已採取合理之保密措施，且訴外人羅劍鋒在系爭
刑事案件偵查中證稱此製造技術於國內尚無普遍製造生產，亦可
見該製造技術與亞泰公司能否取得競爭優勢攸關。準此，製造含
浸處理機之技術係屬營業秘密，應堪認定。至俊嘉工業股份有限
公司（下稱俊嘉公司）及南亞塑膠工業股份有限公司（下稱南亞
公司）所製造之含浸處理機，前者與亞泰公司生產之垂直式含浸
處理機所用原料及產品、功能均不相同，業經羅劍鋒及訴外人簡
泰文在系爭刑事案件審理中證述綦詳，而後者係供南亞公司生產
電路基版用，並未對外銷售，亦有該公司（八九）南亞工經字第
六○四一五號函可證。此外，復無事證可資證明俊嘉公司及南亞
公司曾公開其含浸處理機之製造技術，參以卡文公司生產之含浸
處理機與亞泰公司所生產極為類似，及甲○○在系爭刑事案件偵
審中自承知悉亞泰公司含浸處理機之組裝，足見從未在俊嘉公司
及南亞公司任職之甲○○非自此等公司習得製造含浸處理機之技
術，且亦無證據可證該製造技術已為業界廣泛習知。亞泰公司製
造含浸處理機之技術係屬營業秘密，已臻明確，甲○○等三人聲
請再傳訊陳瑞瑜以證明此製造技術在業界非屬秘密，即無必要。
又亞泰公司與美商WALTER E BUSKE WOLVERINE CORPORATI ON 之
技術合作申請案，經濟部投資審議委員會係依當時有效之技術合
作條例等相關規定辦理，有該會投審一字第八七○三○九六六號
、投審一字第八八○一八四八四號及經審一字第九一○二八七五
九號函可按。而技術合作條例之立法目的既在於引進技術並保護
廠商，則亞泰公司與上開美商公司間自屬技術合作關係。況依訴
外人即亞泰公司前總經理李俊欣於另件請求損害賠償事件（原審
九十三年度上更(一)字第七七號）所為之證詞，含浸處理機係亞泰
公司憑藉多年之技術經驗，歷經多次改良而成，其製造技術已與
美商WALTER E BUSKE WOLVERINE CORPORATION之技術不相同，而
成為亞泰公司自己之技術。是以甲○○等三人抗辯亞泰公司就其
製造含浸處理機之技術無合法權利，要無可採。次查卡文公司與
亞泰公司所生產之含浸處理機，除烤箱外，其餘結構相似或相同
，且關鍵性技術即間隙控制機構實質相同，不論卡文公司是否使
用取得專利權之烤箱，該公司生產之含浸處理機功能均相同，有
台灣省機械技師公會鑑定報告可稽，並經製作該鑑定報告之吳洲
平到場說明在卷，可見卡文公司製造含浸處理機之技術，係曾在
亞泰公司任職之甲○○洩漏給卡文公司，且系爭刑事案件亦為相
同之認定。因此，甲○○及卡文公司自應就亞泰公司所受損害負
連帶賠償責任，而乙○○為卡文公司之負責人，依公司法第二十
三條第二項之規定，亦應與卡文公司負連帶賠償責任。亞泰公司
請求甲○○及卡文公司連帶賠償之十一台機器，除販賣予訴外人
聯達公司之二台外，並未罹於二年之消滅時效，為甲○○及卡文
公司所不爭。而對乙○○之損害賠償請求權，因其消滅時效為十
五年，亦未罹於時效而消滅。卡文公司使用甲○○所洩漏之亞泰
公司營業秘密，製造並販賣之機器既與亞泰公司所生產之含浸處
理機相類似或實質相同，而具有可取代性，則亞泰公司所受預期
利益損失與之即有相當因果關係。又甲○○及卡文公司於保密期
間內即已洩漏或取得亞泰公司之營業秘密，故不論卡文公司製造
、販售機器之時間是否在甲○○保密期間內，均應認該公司取得
、使用亞泰公司營業秘密之行為係在甲○○保密期間內。再卡文
公司製造並販賣予曾為亞泰公司之客戶聯致科技股份有限公司、
旭象股份有限公司（合併後為聯測科技股份有限公司）、合正科
技股份有限公司、長春人造樹脂廠股份有限公司及鋰新科技股份
有限公司之機器共九台，亞泰公司主張每台售價一千七百三十萬
元，參以聯致科技股份有限公司向卡文公司購買機器之請購單所
載售價，堪認為真實。爰依營利事業各業所得額同業利潤標準中
之塑膠、橡膠加工機械設備類淨利率百分之十一，計算亞泰公司
所受預期利益之損失，該公司得請求損害賠償之金額為一千七百
十二萬七千元（詳如附表）。從而亞泰公司本於營業秘密法第十
二條第一項、公司法第二十三條第二項之規定及民法侵權行為法
律關係，請求甲○○及卡文公司連帶給付亞泰公司一千七百十二
萬七千元，及自起訴狀繕本送達翌日（即八十九年十二月十三日
）起計付法定遲延利息；乙○○應就其中二百萬元本息部分與卡
文公司負連帶給付之責，如甲○○或卡文公司給付時，乙○○免
給付義務，洵屬有據，應予准許。逾此範圍之請求，則屬無據，
不應准許，為其心證之所由得。並說明兩造其餘攻擊防禦方法無
礙前開判決結果，因而將第一審就上開不應准許部分所為亞泰公
司勝訴之判決廢棄，改判駁回其此部分之訴，並維持第一審就上
開應予准許部分所為甲○○等三人敗訴之判決，駁回渠等此部分
之上訴。
關於廢棄部分（即亞泰公司請求甲○○及卡文公司連帶給付三百
八十萬六千元本息部分）：
按得心證之理由應記明於判決，為民事訴訟法第二百二十二條第
四項所明定，故法院依自由心證判斷事實之真偽時，所斟酌調查
證據之結果，其內容如何，與應證事實之關聯如何，以及取捨之
原因如何，如未記明於判決，即屬同法第四百六十九條第六款所
謂判決不備理由。查亞泰公司請求甲○○及卡文公司連帶賠償其
因卡文公司製造並販賣予聯達公司二台機器所受之損害三百八十
萬六千元本息部分，原審並未於判決理由項下說明其何以不得請
求之依據，僅於附表賠償金額計算金額欄內括弧註記和解二字而
已，依上說明，原審就此部分為亞泰公司不利之判斷，即有判決
不備理由之違誤。亞泰公司之上訴論旨，指摘此部分之原判決為
不當，求予廢棄，非無理由
關於駁回甲○○等三人之上訴部分（即亞泰公司請求甲○○及卡
文公司連帶給付一千七百十二萬七千元本息，及乙○○應就其中
二百萬元本息與卡文公司負連帶給付之責，如甲○○或卡文公司
給付時，乙○○免給付義務部分）：
原審以前揭理由，維持第一審就此部分所為甲○○等三人敗訴之
判決，駁回渠等之上訴，經核於法並無違誤。甲○○等三人之上
訴論旨，就原審取捨證據、認定事實之職權行使及依職權解釋契
約，指摘原判決不當，聲明廢棄，非有理由。
據上論結，本件亞泰公司之上訴為有理由；甲○○等三人之上訴
為無理由。依民事訴訟法第四百七十七條第一項、第四百七十八
條第二項、第四百八十一條、第四百四十九條第一項、第八十五
條第一項但書、第二項，判決如主文。
中    華    民    國  九十七  年    十    月  二十三  日
                      最高法院民事第七庭
                          審判長法官  劉  福  來
                                法官  陳  國  禎
                                法官  陳  重  瑜
                                法官  吳  麗  女
                                法官  簡  清  忠
      本件正本證明與原本無異
                                      書  記  官
中    華    民    國  九十七  年   十一   月    四    日
                                                     m


司法院資訊處製作；財團法人民間司法改革基金會備份。
